臺灣桃園地方法院民事判決　　　　　　 93年度重訴字第297號
原　　　告　戊○○○
　　　　　　丁○○
共　　　同
訴訟代理人　己○○
　　　　　　陳勵新律師
被　　　告　乙○○
　　　　　　　　　　　　巷29.
訴訟代理人　彭志傑律師
　　　　　　黃景安律師
上列當事人間請求確認抵押權不存在等事件，於民國94年11月14
日辯論終結，本院判決如下：
    主  文
被告應將如附表所示之土地，應有部分3960分之366 ，均於民國
72年10月26日以桃園縣中壢地政事務所設定72年中字第029087號
所設定本金最高限額新台幣陸佰萬元之抵押權予以塗銷。
訴訟費用由被告負擔。
    事  實
甲、原告方面：
壹、聲明：如主文所示。
貳、陳述：
一、原告丁○○之被繼承人即訴外人唐吳秀雲與原告戊○○○經
    被告介紹，向訴外人甲○○購買如附表所示土地（下稱系爭
    土地），而為保全移轉所有權予原告，乃於72年10月22日以
    桃園縣中壢地政事務所設定72年中字第029087號本金最高限
    額新台幣（下同）6,000,000 元之抵押權（下稱系爭抵押權
    ）予被告，然甲○○與被告間並無債權債務關係存在，被告
    亦未實際支付借款予甲○○，其二人通謀虛偽設定系爭抵押
    權，依民法第87條第1 項規定應為無效，又系爭抵押權之存
    續期間自72年10月22日至73年10月21日止，依民法第880 條
    規定，系爭抵押權已因時效完成而消滅，被告自應將系爭抵
    押權予以塗銷，為此提起本件訴訟，請求塗銷系爭抵押權登
    記。
二、對於被告抗辯之陳述：
（一）被告已自認其與甲○○間並無債權債務關係存在，系爭抵
      押權所擔保之債權既不存在，依抵押權從屬性原則，系爭
      抵押權亦不存在，原告自得請求予以塗銷。又系爭抵押權
      存續期間已屆滿，被告復未能舉證證明於系爭抵押權存續
      期間內有債權發生，依最高法院83年度台上字第1055號判
      例之旨，原告請求塗銷系爭抵押權登記為有理由。
（二）抵押權非經登記不生效力，且抵押權人僅能依設定登記之
      內容行使權利，依系爭抵押權設定資料所載債務人為甲○○，是縱認原告戊○○○之配偶即訴外人黃明亮與被告間
      有合夥關係存在，亦非系爭抵押權擔保之範圍。再由系爭
      土地係原告二人所共有，足徵被告辯稱系爭抵押權之設定
      係為擔保其合夥之持分云云，並不實在。另訴外人丙○○
      非就親身見聞之事而為證述，其證詞均係聽聞被告所言而
      來，應不具證明力。
（三）原告丁○○繼承其母唐吳秀雲之系爭土地應有部分，其父
      即訴外人唐安平及唐吳秀雲與原告戊○○○並無親屬或僱
      傭關係，黃明亮自無將系爭土地借名登記予訴外人唐吳秀
      雲之可能，實因甲○○積欠唐安平借款未還，遂將系爭土
      地之應有部分過戶予唐吳秀雲以為清償，否則依甲○○證
      稱其已將出售系爭土地之價款3,500,000 元全部拿去給付
      工資，如何還款給唐安平？被告如欲擔保其合夥之持分，
      應將系爭土地應有部分移轉登記於其名下才是，顯見原告
      丁○○名下之系爭土地應有部分與被告所稱之合夥關係完
      全無關。又依被告提出之土地登記簿謄本所示，原告戊○○○與唐吳秀雲之系爭土地所有權移轉登記收文字號固為
      相同，惟後來之書狀字號不同，買賣關係是各自獨立，唐
      吳秀雲當時亦一併請被告辦理系爭土地應有部分之所有權
      移轉登記，才會以被告名義當抵押權人，唐吳秀雲亦設定
      系爭抵押權給被告，同係欲擔保順利過戶，故系爭抵押權
      存續期間才設定為1 年。
（四）系爭抵押權僅設定1 年之存續期間，足證被告稱其與黃明
      亮約定於系爭土地售予第三人或合夥清算後始為塗銷系爭
      抵押權登記云云，並不實在。又被告稱其與黃明亮以3,50
      0,000 元合夥購買系爭土地云云，惟其並未舉證證明其出
      資額為多少，且為何被告得以不足3,500,000 元之出資，
      竟設定6,000,000 元之抵押權？況如被告與黃明亮有合夥
      關係存在，亦應以黃明亮為系爭抵押權設定契約之債務人
      才是。
參、證據：債務清償證明書、存證信函、信封各1 件、土地登記
    謄本、土地登記第一類謄本各50件為證。
乙、被告方面：
壹、聲明：駁回原告之訴。
貳、陳述：
一、被告與黃明亮因合夥經營建築事業，而成立宇德建設股份有
    限公司（下稱宇德公司），由黃明亮擔任董事長，被告則擔
    任常務董事兼總經理，被告與黃明亮合夥期間購買土地係分
    別以被告或黃明亮之名義購入及辦理所有權登記，建造房屋
    則以宇德公司名義推出銷售。被告於72年間，經訴外人陳甘
    介紹向甲○○購買系爭土地，並以宇德公司之資金支付3,50
    0,000 元價金予甲○○，業經甲○○結證證明係被告與甲○○簽訂買賣契約，且由被告將價金交付甲○○收受，被告與
    黃明亮合夥購買系爭土地之事實亦經原告於94年2 月21日言
    詞辯論時自認在卷，原告所謂購地款係用公司的錢即係指以
    宇德公司的錢購入系爭土地。被告與甲○○簽訂系爭土地買
    賣契約後不久，為擴展宇德公司之業務，乃同意丙○○加入
    為股東，丙○○為劃清其加入合夥前與合夥後與被告及黃明
    亮之關係，而要求合夥前所購之土地不得登記為被告或黃明
    亮之名義，因此被告將與甲○○簽訂之買賣契約交付黃明亮
    ，由黃明亮以其可靠之人作為系爭土地之登記名義人，但應
    以被告之名義設定抵押權，以保障被告與黃明亮之權益，因
    此黃明亮主導由甲○○辦理系爭土地移轉登記及以被告為抵
    押權人之系爭抵押權設定登記。原告於94年2 月21日言詞辯
    論時主張系爭土地係由原告與甲○○簽訂土地買賣契約，並
    表示可提出該契約為證，嗣以保存年限之關係無法找到，顯
    係推卸之詞，因系爭土地買賣契約係以被告之名義與甲○○
    簽訂，原告始藉口拒絕提出，然由原告主張價金用公司的錢
    ，及甲○○結證證明售予被告之事實，足以證明被告與黃明
    亮合夥購買系爭土地之事實，則被告與黃明亮就系爭土地有
    合夥關係甚明。
二、依丙○○證稱：「我與卓、黃二人合夥成立公司後，我要求
    在合夥公司成立前的買賣與合夥公司無關，因此他們買的土
    地不能登記給公司的合夥人卓、黃二人，因為我會查帳。我
    是進了合夥公司後，才知道卓、黃二人有向證人甲○○買土
    地，買多少我不清楚。」、「（問：就你所知卓、黃二人向
    證人甲○○買土地是誰出錢的？）是乙○○付出去的。」等
    語，足證因丙○○要求被告與黃明亮合夥所購系爭土地，勿
    以被告與黃明亮之名義辦理登記，以免與新合夥關係所購之
    土地發生混淆，因此交由黃明亮以其信託之人即原告及唐吳
    秀雲之名義辦理為登記名義人，並以被告之名義辦理系爭抵
    押權設定，以保障合夥之權益。是系爭土地係由被告與黃明
    亮合夥向甲○○購買，雙方約定登記於原告戊○○○名下，
    惟設定系爭抵押權予被告以擔保被告合夥之持分，並於系爭
    土地出售後或合夥清算後合夥財產分析時，始塗銷系爭抵押
    權。又依被告提出之土地登記簿謄本所示，原告戊○○○與
    唐吳秀雲之系爭土地所有權移轉登記收文字號均為30785 ，
    足證原告主張甲○○將系爭土地之應有部分移轉給唐吳秀雲
    係用於抵債云云，並非真實。
三、被告與黃明亮本約定將系爭土地借名登記於原告戊○○○名
    下，詎黃明亮另又增加訴外人李明德、唐吳秀雲為借名登記
    人，又李明德於72年11月16日再將其應有部分移轉予原告戊○○○。而由黃明亮持有被告出具之債務清償證明書長達20
    年間均未要求塗銷系爭抵押權，足證系爭抵押權係約定用以
    擔保被告與黃明亮間之合夥債務，該約定與民法第861 條規
    定並無不符。
參、證據：提出土地登記簿謄本、請柬、經濟部公司執照各1 件
    ，並請求訊問證人甲○○、丙○○。
    理  由
壹、原告主張原告丁○○之母唐吳秀雲與原告戊○○○經被告介
    紹，向甲○○購買系爭土地，而為保全移轉所有權予原告，
    乃於72年10月22日設定系爭抵押權予被告，然甲○○與被告
    通謀虛偽設定系爭抵押權，依民法第87條第1 項規定應為無
    效，且系爭抵押權之存續期間自72年10月22日至73年10月21
    日止，系爭抵押權亦因時效完成而消滅，依民法第880 條規
    定，系爭抵押權已因時效完成而消滅，為此提起本件訴訟等
    語。
貳、被告則以系爭土地係伊與黃明亮合夥成立之宇德公司向甲○○購買，並支付3,500,000 元價金，雙方約定登記為原告戊○○○名義，及設定系爭抵押權予被告以擔保被告合夥之持
    分，並於系爭土地出售後或合夥清算後分析合夥財產時予以
    塗銷，原告主張甲○○將系爭土地之應有部分移轉給唐吳秀
    雲係用於抵債云云，並非真實。又黃明亮另增加李明德、唐
    吳秀雲為借名登記人，李明德於72年11月16日再將其應有部
    分移轉予原告戊○○○。依丙○○之證詞，足證被告與黃明
    亮就系爭土地有合夥關係，並以原告為借名登記人，且由黃
    明亮持有系爭債務清償證明書長達20年間均未要求塗銷系爭
    抵押權，足證系爭抵押權係用以擔保被告與黃明亮間之合夥
    債務，與民法第861 條規定並無不合等語資為抗辯。
參、兩造不爭執之事實：
一、被告與訴外人甲○○間並無債權債務關係存在。
二、系爭抵押權約定之存續期間已於73年10月21日屆滿。
三、系爭抵押權設定之權利範圍包含原告戊○○○對系爭土地之
    應有部分36900 分之3294，及原告丁○○對系爭土地之應有
    部分39600分之366 ，即原告之應有部分共3960分之366。
肆、被告雖以前開情詞，辯稱：系爭土地係伊與黃明亮合夥購買
    ，系爭抵押權乃用以擔保被告合夥之持分，與民法第861 條
    規定並無不符，系爭抵押權需於系爭土地出售後或合夥清算
    後合夥財產分析時始可塗銷云云，惟已為原告所否認，主張
    ：被告前開抗辯並不實在，縱認黃明亮與被告間有合夥債務
    關係存在，亦非系爭抵押權擔保之範圍，系爭抵押權所擔保
    之債權既不存在，且屆滿存續期間，依民法第87條第1 項、
    第880 條規定，原告自得請求塗銷系爭抵押權等語。經查：
一、按抵押權不得由債權分離而為讓與，或為其他債權之擔保。
    民法第870 條定有明文。此即抵押權之債權從屬性。又所謂
    最高限額抵押權，係指對於債權人一定範圍內之不特定債權
    ，在一定金額限度內，由債務人或第三人提供所有之不動產
    為擔保之抵押權，而此一定範圍發生不特定債權之法律關係
    ，即係最高限額抵押權之基礎關係，最高限額抵押權乃從屬
    於該基礎關係，而非從屬於特定債權，且最高限額抵押權設
    定契約除應就所擔保債權之債務人有所約定外，尚應就擔保
    債權之範圍及其最高限額予以約定。是最高限額抵押權所擔
    保者僅限於其原因之基礎關係發生之債權。
二、經查原告對系爭土地之應有部分共3960分之366 ，於72年10
    月26日以桃園縣中壢地政事務所72年中字第029087號設定本
    金最高限額6,000,000 元之系爭抵押權予被告，係由甲○○
    為設定義務人，然被告與甲○○間並無債權債務關係存在，
    且系爭抵押權約定之存續期間已於73年10月21日屆滿乙節，
    有原告提出之土地登記謄本50件在卷可稽，且經被告自承屬
    實，被告並自承系爭抵押權設定係通謀虛偽意思表示，並沒
    有設定抵押權的意思等語（見本院94年2 月21日言詞辯論筆
    錄），核與證人甲○○於本院審理時結證稱：其將系爭土地
    之應有部分賣給被告，其將印章蓋在買賣契約書上，當時同
    時蓋了設定抵押權及移轉所有權登記章，其不知道為何要設
    定抵押權，是被告跟他的代書要求的，其就照這樣蓋章等語
    （見本院94年9 月5 日言詞辯論筆錄）相符，足見系爭抵押
    權係被告與甲○○通謀虛偽而設定，被告與甲○○間並無系
    爭抵押權之原因基礎關係或因該基礎關係發生之債權存在，
    則參照前段說明，系爭抵押權顯不符合最高限額抵押權之要
    件。至原告主張系爭抵押權設定日期係72年10月22日云云，
    惟此日期乃系爭抵押權登記之權利存續期間始日，並非系爭
    抵押權辦理登記之日，則原告聲明以該日為系爭抵押權設定
    之日云云，自不可採。
三、雖被告辯稱系爭抵押權係為擔保被告合夥之持分，與民法第
    861 條規定並無不符云云。然按抵押權所擔保者為原債權、
    利息、遲延利息及實行抵押權之費用。但契約另有訂定者，
    不在此限。民法第861 條定有明文。參照該條之立法理由乃
    因民律草案第1138條理由謂抵押權，僅擔保登記之債權額及
    利息為其原則。然保存不動產之費用，行使抵押權之費用，
    及遲延利息（金錢債權因不履行而生之損失賠償是），無須
    登記，以其擔保權擔保其清償，否則不足以保護抵押權人之
    利益，故設本條以明示其旨；並參照民法第758 條規定，可
    知該條所謂「契約另有訂定」者，雖指抵押權所擔保之債權
    範圍可由當事人之意思另行約定予以擴張或縮減，惟此項約
    定，既非屬於該條本文所示之原債權、利息、遲延利息及實
    行抵押權之費用，自仍需於辦理登記時，併予登記，始有效
    力。另參諸抵押權係以抵押物擔保債務人對抵押權人之債務
    之本質，該項特別約定擔保之債權，自亦僅限於抵押權人對
    抵押債務人之債權，而不及於其他人對抵押權人之債務甚明
    。而系爭抵押權之抵押債務人既為甲○○而非黃明亮，黃明
    亮又非系爭土地之所有權人及系爭抵押權之設定義務人，自
    非系爭抵押權設定契約之主體，則被告辯稱：系爭土地係伊
    與黃明亮合夥購買，伊與黃明亮約定以原告為登記名義人，
    並設定系爭抵押權以擔保被告之合夥持分乙節，縱然屬實，
    參照前開說明，亦非依民法第861 條但書規定所謂系爭抵押
    權所能擔保之範圍；且甲○○與被告間係通謀虛偽設定系爭
    抵押權，又系爭抵押權登記之契約約定內容亦無擔保被告對
    系爭土地之合夥持分之記載，並有系爭土地登記謄本各50件
    存卷可憑，且為被告所不爭執，則甲○○虛偽設定系爭抵押
    權予被告時，自亦無同意以系爭抵押權擔保被告對系爭土地
    所謂之合夥持分之意。是黃明亮與被告間所為之任何約定均
    無從為系爭抵押權之效力所及，被告所謂伊對系爭土地之合
    夥持分，自非系爭抵押權所擔保之債權。故被告辯稱系爭抵
    押權係為擔保伊對系爭土地之合夥持分，與民法第861 條規
    定相符云云，顯然無據，並不可採。
四、再按所有權人對於妨害其所有權者，得請求除去之。表意人
    與相對人通謀而為虛偽意思表示者，其意思表示無效。民法
    第767 條中段、第87條第1 項前段分別定有明文。是設定義
    務人與權利人通謀虛偽設定抵押權者，依民法第87條第1 項
    前段規定，其設定之抵押權當然自始無效，則該虛偽所設定
    之抵押權登記自係侵害抵押物所有權人之所有權，抵押物所
    有權人自得本於其所有權請求抵押權人塗銷該抵押權。經查
    系爭抵押權既為被告與甲○○通謀虛偽所設定，並不符合最
    高限額抵押權之要件，且黃明亮非系爭抵押權設定契約之主
    體，其與被告所為之任何約定，均無從為系爭抵押權擔保之
    範圍或效力所及，有如前述，依民法第87條第1 項前段規定
    ，甲○○與被告間設定系爭抵押權之債權及物權行為，均屬
    自始、當然無效，而原告分別為系爭土地之共有人，被告自
    有塗銷以原告對系爭土地之應有部分共3960分之366 所設定
    之系爭抵押權之義務，然經原告起訴後，被告迄今仍拒絕塗
    銷系爭抵押權，自係侵害原告對系爭土地之所有權，原告自
    得請求被告除去此侵害。從而原告本於系爭土地之所有權人
    地位，依民法第87條第1 項規定，請求被告將如附表所示之
    土地，應有部分3960分之366 ，均於72年10月26日以桃園縣
    中壢地政事務所設定72年中字第029087號所設定本金最高限
    額6,000,000 元之系爭抵押權予以塗銷，均有理由，應予准
    許。
伍、又原告本於民法第87條第1 項前段及第880 條規定提起本件
    訴訟，其訴訟標的雖有數項，惟僅有單一之聲明，屬於重疊
    （競合）訴之合併，本院雖應就原告所主張之數項標的逐一
    審判，惟如其中一項請求為有理由，即可為原告勝訴之判決
    ，就他項標的無須更為審判，是原告依民法第87條第1 項前
    段規定請求塗銷系爭抵押權部分，既經本院為原告勝訴之判
    決，則就原告另主張依同法第880 條規定請求塗銷部分，本
    院自無同時判決之必要，附此說明。
陸、本件事證已臻明確，兩造其餘攻擊及防禦方法，核與本件判
    決結果或兩造協議之爭點均無影響，爰不一一論述，併此說
    明。
據上論結，本件原告之訴為有理由，依民事訴訟法第78條，判決
如主文。
中　　華　　民　　國　　94　　年　　11　　月　　28　　日
                  民事第三庭    法　官　林雯娟
以上正本係照原本作成
如對本判決上訴，須於判決送達後20日內向本院提出上訴狀
中　　華　　民　　國　　94　　年　　11　　月　　28　　日
                                書記官　簡維萍
